最高法院刑事判決　　　　　　　　　　　　　　　　九十一年度台上字第九九二號
　　上　訴　人　丙○○
　　選任辯護人　曾祿慶律師
　　　　　　　　陳紹淓律師
　　上　訴　人　己○○
　　　　　　　　甲○○
　　　　　　　　乙○○
　　右　一　人
　　選任辯護人　鐘律師
　　上　訴　人　丁○○
　　　　　　　　戊○○
　　　　　　　　庚○○
　　共　　　同
　　選任辯護人　曾祿慶律師
右上訴人等因違反水土保持法案件，不服台灣高等法院中華民國八十八年十一月三十
日第二審判決（八十八年度上訴字第二一三五號，起訴案號：台灣板橋地方法院檢察
署八十七年度偵字第二四二一三號、第二五五一六號），提起上訴，本院判決如左：
    主  文
原判決撤銷，發回台灣高等法院。
    理  由
本件原判決認定：上訴人丙○○係元記實業股份有限公司（下稱元記公司）負責人，
元記公司所有坐落台北縣鶯歌鎮○○段大竹圍小段五八｜一、五八｜三地號土地，及
其所有同段五四｜一地號土地均屬山坡保育地，其中五四｜一地號且為林業用地，其
關於山坡地之開發利用，採取土石、堆積土石、處理廢棄物或其他開挖整地，應經調
查規劃，依水土保持技術規範擬具水土保持計畫，送請主管機關核定，而上開山坡地
並未經此程序辦理，丙○○竟自民國八十一年間起，基於概括之犯意，陸續在五八｜
一、五八｜三地號山坡地開挖、採取土石，供元記公司製造磚塊之用，元記公司於八
十五年四月間購得相連之五四｜一地號山坡地後，丙○○再逐漸往五四｜一號土地開
挖，採取土石；而五八｜一、五八｜三地號山坡地經連續開挖採取土石後，丙○○進
而將上開二土地供他人填倒、堆積土石、放置建築工地地下開掘之廢土（面積詳如附
圖所示）；上訴人甲○○、己○○、乙○○及張進忠（已判決確定），均明知五八｜
一、五八｜三號土地為山坡地，仍與丙○○基於共同犯意之聯絡，於八十七年十月三
十一日十三時許，由丙○○准許甲○○在該山坡地上駕駛其所有之挖土機，指揮己○
○、乙○○、張進忠分別駕駛車號ＦＨ｜四九八號、ＡＭ｜一一三號、ＡＮ｜六七二
號營業大貨車載運廢棄土石傾倒在該處供元記公司製造磚塊之用，為警當場查獲，並
扣得挖土機一台、上開大貨車三台；同一時間，丙○○所僱用與之有犯意聯絡之上訴
人丁○○、戊○○、庚○○三人，由丁○○操作其所有之挖土機，亦在五四｜一地號
山坡地上採取土石，戊○○、庚○○分別駕駛ＧＪ｜八四一號、ＦＨ｜六九七號大貨
車載運採取之土石供元記公司製造磚塊之用，亦為警當場查獲，且扣得該挖土機一台
，上開大貨車兩台；上開三地號山坡地經丙○○、甲○○、己○○、乙○○、張進忠
、丁○○、戊○○、庚○○等人採取土石、再堆積、傾倒土石等廢棄物，其面積達一
‧二七五七公頃，致生山坡地之水、土壤或其他環境受污染及破壞地表、地下水源涵
養等之水土流失等情，因而撤銷第一審關於上訴人等部分之判決，改判仍論處丙○○
共同連續在私人山坡地內從事採取土石、堆積土石之開發、使用，致生水土流失，處
有期徒刑拾月；己○○、甲○○、乙○○共同在私人山坡地內從事採取土石、堆積土
石之開發、使用，致生水土流失，各處有期徒刑肆月，甲○○、乙○○均緩刑年；
丁○○、戊○○、庚○○共同在私人山坡地內從事採取土石、堆積土石之開發、使用
，致生水土流失，各處有期徒刑肆月，均緩刑年；固非無見。
惟查：(一)原判決於事實欄載稱：「丙○○在坐落台北縣鶯歌鎮○○段大竹圍小段五八
｜一號及五八｜三號山坡地開挖採取土石，並供他人填倒、堆積土石、放置建築工地
地下開挖之廢土，面積詳如附圖所示」（原判決正本第四頁）；然查原判決並無附圖
，致事實尚欠明確，本院無從為適用法律當否之判決，自屬違誤。又原判決就認定丙
○○在五八｜一、五八｜三地號開挖、採取土石，供元記公司製造磚塊之用一節，未
說明所憑之證據及認定之理由，有理由不備之違法。(二)原判決於理由欄說明：「丙○
○、丁○○、戊○○、庚○○，在五四｜一地號山坡地採取土石，係供元記公司製造
磚塊之用，業據被告丁○○、戊○○、庚○○等人在警訊、偵審中供述在卷，是本院
於勘驗現場時曾在五四｜一地號山坡地採取此地被開挖後掉落土塊之一小部分編號為
送請鑑定結果，雖認定編號之廢土不適合製造磚塊，有台灣區磚瓦工業同業公會
八十八年十月二十日台區磚瓦工字第一０八二號函附本院卷可稽，應僅係該取樣編
號土塊之一小部分不適合製造磚塊之用而已，顯不影響上開從五四－一地號山坡地
採取土石供元記公司製造磚塊用之事實」；惟原審於勘驗時，在五四｜一號地上採取
該地開挖之土塊（即原審卷送鑑定物品編號(3)）送請台灣區磚瓦工業同業公會鑑定結
果，認不適合製造磚塊，則丁○○、戊○○、庚○○於警訊及偵審中供稱在五四｜號
土地採取土石，係供元記公司製造磚塊之用，其等之供述是否真實非無疑竇，原判決
謂：「編號(3)土塊不適合製造磚塊之用，顯不影響從五四｜一號採取土石供元記公司
製造磚塊用之事實」云云，未說明有何其他補強證據證明丙○○、丁○○、戊○○、
庚○○等在五四｜一號土地採取土石供元記公司製造磚塊之事實，遽予判處該上訴人
等罪刑，尚嫌率斷。(三)科刑之判決書，須將認定之犯罪事實詳記於事實欄，然後於理
由欄內說明其所憑之證據，以使事實與理由兩相一致，方為合法。原判決於事實欄載
稱：甲○○、己○○、乙○○等均明知五八｜一、五八｜三號土地為山坡地云云，但
未於理由欄說明所憑之證據及論斷之理由，有理由不備之違法。又丁○○、戊○○、
庚○○是否明知系爭五四｜一號為水土保持法規定之山坡地？此與丁○○、戊○○、
庚○○與丙○○是否有共同違反水土保持法之犯意聯絡及行為分擔至有關係，原判決
關於此部分未於事實欄記載，復未於理由欄說明，致事實尚欠明確，本院無從為判決
適用法律當否之判斷，殊有違誤。(四)原判決於事實欄載稱：係丙○○在五八｜一、五
八｜三號土地開挖及採取土石，嗣僱用甲○○駕駛挖土機並指揮己○○、乙○○等駕
駛大貨車在其上傾倒廢棄土石供元記公司製磚之用（原判決正本第四頁）；如果無訛
，則甲○○、己○○、乙○○似未在五八｜一、五八｜三號土地上開挖及採取土石，
然原判決於事實欄又謂：「上開五八｜一、五八｜三號土地，經甲○○、己○○、乙
○○等人採取土石」（原判決正本第五頁），致前後矛盾，自屬違誤。(五)水土保持法
係於八十三年五月二十七日公布施行（同年十月二十一日修正公布部分條文），該法
第三條第三款所定之山坡地，係指國有林事業區、試驗用林地、保安林地及經省（市
）主管機關參照自然形勢、行政區域或保育、利用之需要，就合於同條款第一、二目
情形之一者劃定範圍，報請行政院核定公告之公、私有土地，與山坡地保育利用條例
（六十五年四月二十九日公布施行、七十五年一月十日及八十七年一月七日先後修正
）第三條所定之山坡地範圍不盡相同，且水土保持法又屬山坡地保育利用條例之特別
法，因此，依山坡地保育利用條例第三條核定公告之山坡地，於水土保持法公布施行
後，並非毋庸公告而當然沿用，仍應依水土保持法第三條第三款規定，由省（市）主
管機關報請行政院核定公告，始有水土保持法之適用；依卷內資料，本件系爭五八｜
一、五八｜三及五四｜一號土地，雖前經行政院依山坡地保育利用條例規定核定公布
為山坡地，然於水土保持法公布施行後，是否另經省（市）主管機關依水土保持法之
規定，報請行政院核定公告為山坡地？此與本件有無水土保持法之適用至有關係，原
判決未詳予論，於理由欄說明：「水土保持法第三條第三款後段之山坡地範圍與山
坡地保育利用條例山坡地範圍相同」云云，法律上所持見解，尚欠妥適；又行政院八
十五年一月十三日台八十五農０一三三五號函之內容，與上引法律規定是否有所出
入，能否採作判決基礎，尚待深入審酌。綜上，應認原判決有撤銷發回之原因。
據上論結，應依刑事訴訟法第三百九十七條、第四百零一條，判決如主文。
中      華      民      國    九十一    年      二      月    二十七    日
                              最高法院刑事第一庭
                                  審判長法官  施  文  仁
                                        法官  林  永  茂
                                        法官  蕭  仰  歸
                                        法官  洪  文  章
                                        法官  呂  永  福
      右正本證明與原本無異
                                              書  記  官
中      華      民      國    九十一    年      三      月      五      日
